ACORDAO-COMPLETO-2425257

ACÓRDÃO 9362/2020 ATA 31/2020 - PRIMEIRA CÂMARA

VISTOS, relatados e discutidos estes autos de processo de tomada de contas especial instaurada pela Secretaria Especial do Desenvolvimento Social do Ministério da Cidadania em razão da não aprovação da prestação de contas e do não atingimento do objeto pactuado por meio do Convênio 39/2012,
ACORDAM os Ministros do Tribunal de Contas da União, reunidos em sessão da Primeira Câmara, ante as razões expostas pelo relator, em:
9.1. com fundamento nos arts. 1º, inciso I, 16, inciso III, alínea "c", da Lei 8.443/1992 c/c os arts. 19 e 23, inciso III, da mesma Lei e com os arts. 1º, inciso I, 209, inciso III, 210 e 214, inciso III, do RITCU, julgar irregulares as contas do sr. Marcos Del Castilho Zorzeto (XXX.912.038-XX) , condenando-o ao pagamento das quantias abaixo discriminadas, com a fixação do prazo de 15 (quinze) dias, a contar das notificação, para comprovar, perante o Tribunal (art. 214, inciso III, alínea "a", do RITCU) , o recolhimento da dívida aos cofres do Tesouro Nacional, atualizada monetariamente e acrescida dos juros de mora, calculados a partir da data indicada até a do efetivo recolhimento, na forma prevista na legislação em vigor:
	Data de ocorrência
	Valor histórico (R$) 
	Tipo da parcela

	28/2/2013
	201.541,25
	Débito

	11/11/2016
	83.925,83
	Crédito

9.2. aplicar ao sr. Marcos Del Castilho Zorzeto (XXX.912.038-XX) multa no valor de R$ 17.000,00 (dezessete mil reais) , nos termos do art. 57 da Lei 8.443/1992 c/c art. 267 do RITCU, fixando-lhe o prazo de quinze dias, a contar das notificações, para comprovar, perante o Tribunal (art. 214, inciso III, alínea "a", do RITCU) , o recolhimento da dívida aos cofres do Tesouro Nacional, atualizada monetariamente desde a data do presente acórdão até a data do efetivo recolhimento, se for paga após o vencimento, na forma da legislação em vigor;
9.3. autorizar, nos termos do art. 28, inciso II, da Lei 8.443/1992, a cobrança judicial das dívidas, caso não sejam atendidas as notificações;
9.4. autorizar, caso solicitado, o pagamento das dívidas em até 36 (trinta e seis) parcelas mensais e consecutivas, nos termos do art. 26 da Lei 8.443/1992 c/c o art. 217 do RITCU, fixando o prazo de 15 (quinze) dias, a contar do recebimento da notificação, para comprovação perante o Tribunal do recolhimento da primeira parcela, e de 30 (trinta) dias, a contar da parcela anterior, para comprovação do recolhimento das demais parcelas, devendo incidir sobre cada valor mensal, atualizado monetariamente, os juros de mora devidos, na forma prevista na legislação em vigor;
9.5. alertar o responsável de que a inadimplência de qualquer parcela acarretará o vencimento antecipado do saldo devedor;
9.6. dar ciência da presente deliberação ao Procurador-Chefe da Procuradoria da República no Estado de São Paulo, nos termos do § 3º do art. 16 da Lei 8.443/1992 c/c o § 7º do art. 209 do RITCU; e
9.7. dar ciência do presente acórdão ao responsável, à Secretaria Especial do Desenvolvimento Social do Ministério da Cidadania e à Prefeitura Municipal de Álvaro de Carvalho/SP.

Tomada de contas especial instaurada em razão da não comprovação da regular aplicação de recursos repassados por força de convênio que teve como objeto a implantação horta comunitária.

Primeira Câmara

3. Responsável: Marcos Del Castilho Zorzeto (XXX.912.038-XX)

13.1. Ministros presentes: Walton Alencar Rodrigues (Presidente), Benjamin Zymler (Relator), Bruno Dantas e Vital do Rêgo.
13.2. Ministros-Substitutos presentes: Augusto Sherman Cavalcanti e Weder de Oliveira.

BENJAMIN ZYMLER

Adoto, como relatório, com alguns ajustes de forma, a instrução elaborada no âmbito da Secretaria de Controle Externo de Tomada de Contas Especial (SecexTCE) , inserta à peça 56:
"INTRODUÇÃO
Cuidam os autos de tomada de contas especial (TCE) instaurada pela Secretaria Especial do Desenvolvimento Social do atual Ministério da Cidadania (MC) , atuando como sucessora do então Ministério do Desenvolvimento Social (MDS) , em desfavor de Marcos Del Castilho Zorzeto (XXX.912.038-XX) , em razão da não comprovação da regular aplicação dos recursos repassados pela União por meio do Convênio 00039/2012, registro Siafi 775415 (peça 7) , firmado pelo então Ministério do Desenvolvimento Social e Combate à Fome (MDS) e aquele município, e que tinha por objeto o instrumento descrito como 'Implantação Horta Comunitária - Projeto Horta Viva'.
HISTÓRICO
Em 12/4/2018, com fundamento na IN/TCU 71/2012, alterada pela IN/TCU 76/2016 e DN/TCU 155/2016, o dirigente do então MDS autorizou a instauração da tomada de contas especial (peça 33) . O processo foi registrado no sistema e-TCE com o número 817/2018.
O Convênio 00039/2012, registro Siafi 775415, foi firmado no valor de R$ 205.654,33, sendo R$ 201.541,25 à conta do concedente e R$ 4.113,08 referentes à contrapartida do convenente. Teve vigência de 31/12/2012 a 31/12/2014, com prazo para apresentação da prestação de contas em 1/3/2015. Os repasses efetivos da União totalizaram R$ 201.541,25 (peça 9) .
A prestação de contas e complementações enviadas foram analisadas por meio dos documentos constantes das peças 14, 20, 25 e 32.
O fundamento para a instauração da Tomada de Contas Especial, conforme consignado na matriz de responsabilização elaborada pelo tomador de contas, foi a constatação da seguinte irregularidade: 
'Impossibilidade de emissão de qualquer juízo de valor acerca da execução do convênio, pela documentação apresentada, visto não ser possível averiguar, de modo inequívoco, a execução física e o alcance dos objetivos firmados.'
O responsável arrolado na fase interna foi devidamente comunicado e, diante da ausência de justificativas suficientes para elidir a irregularidade e da não devolução dos recursos, instaurou-se a tomada de contas especial.
No relatório (peça 41) , o tomador de contas concluiu que o prejuízo importaria no valor original de R$ 117.615,42, imputando-se a responsabilidade a Marcos Del Castilho Zorzeto, ex-Prefeito Municipal (Gestão 2013/2016) , no período de 1/1/2013 a 31/12/2016, na condição de gestor dos recursos. 
Em 3/10/2019, a Controladoria-Geral da União emitiu o relatório de auditoria (peça 42) , em concordância com o relatório do tomador de contas. O certificado de auditoria e o parecer do dirigente do órgão de controle interno concluíram pela irregularidade das presentes contas (peças 43 e 44) .
Em 18/10/2019, o ministro responsável pela área atestou haver tomado conhecimento das conclusões contidas no relatório e certificado de auditoria, bem como do parecer conclusivo do dirigente do órgão de controle interno, manifestando-se pela irregularidade das contas, e determinou o encaminhamento do processo ao Tribunal de Contas da União (peça 45) .
 Na instrução inicial (peça 48) , analisando-se os documentos nos autos, concluiu-se pela necessidade de realização de citação para as irregularidades abaixo: 
Irregularidade 1: ausência de funcionalidade do objeto sem aproveitamento útil da parcela executada, por motivo de inexecução parcial	
Evidências da irregularidade: documentos técnicos presentes nas peças 17, 19, 20, 25, 32 e 33.
Normas infringidas: alínea 'h' do inciso II do art. 63 da Portaria Interministerial 127/2008.
Débitos relacionados ao responsável Marcos Del Castilho Zorzeto (XXX.912.038-XX) :
	Data de ocorrência
	Valor histórico (R$) 
	Identificador da parcela

	28/2/2013
	201.541,25
	D1

	11/11/2016
	83.925,83
	C1

Cofre credor: Tesouro Nacional.
Responsável: Marcos Del Castilho Zorzeto (XXX.912.038-XX) .
Conduta: na parcela D1 - deixar de tomar as providências necessárias à conclusão de obra ou dos serviços pactuados objeto do instrumento em questão, restando imprestável a parcela executada, seja por ter ficado a obra inacabada, seja porque os serviços executados não foram suficientes para obter o atingimento dos objetivos acordados.
Nexo de causalidade: a ausência das providências necessárias à conclusão de obra ou dos serviços pactuados objeto do instrumento em questão resultou na impossibilidade de aproveitamento da parcela executada e, consequentemente, em prejuízo ao erário correspondente ao valor integral repassado.
Culpabilidade: não há excludentes de ilicitude, de culpabilidade e de punibilidade; é razoável supor que o responsável tinha consciência da ilicitude de sua conduta; era exigível conduta diversa da praticada, qual seja, tomar todas ao providências necessárias à continuidade da execução do objeto do instrumento. 
 Encaminhamento: citação.
Irregularidade 2: divergência total ou parcial entre a movimentação financeira e os documentos de despesa apresentados, no âmbito do convênio descrito como 'Implantação Horta Comunitária - Projeto Horta Viva'.
Evidências da irregularidade: documentos técnicos presentes nas peças 14, 17, 20, 25 e 32.
Normas infringidas: art. 37, caput, c/c o art. 70, parágrafo único, da Constituição da República Federativa do Brasil; art. 93, do Decreto-lei 200/1967; art. 66, do Decreto 93.872/1986.
Débitos relacionados ao responsável Marcos Del Castilho Zorzeto (XXX.912.038-XX) :
	Data de ocorrência
	Valor histórico (R$) 
	Identificador da parcela

	28/2/2013
	201.541,25
	D1

	11/11/2016
	83.925,83
	C1

Cofre credor: Tesouro Nacional.
Responsável: Marcos Del Castilho Zorzeto (CPF: XXX.912.038-XX) .
Conduta: na parcela D1 - apresentar comprovantes de despesas sem correspondência com a movimentação financeira dos recursos repassados no âmbito do instrumento em questão.
Nexo de causalidade: a apresentação de comprovantes de despesas sem correspondência com a movimentação financeira dos recursos federais repassados no âmbito do instrumento em questão impediu o estabelecimento do nexo causal entre os referidos recursos e as despesas apresentadas, resultando na impugnação das despesas e, consequentemente, em presunção de dano ao erário.
Culpabilidade: não há excludentes de ilicitude, de culpabilidade e de punibilidade; é razoável supor que o responsável tinha consciência da ilicitude de sua conduta; era exigível conduta diversa da praticada, qual seja, comprovar a compatibilidade entre as despesas realizadas e a movimentação financeira dos recursos repassados no âmbito do instrumento. 
 Encaminhamento: citação.
 Em cumprimento ao pronunciamento da unidade (peça 50) , foram efetuadas citações do responsável, nos moldes adiante:
 Marcos Del Castilho Zorzeto - promovida a citação do responsável, conforme delineado adiante:
	Comunicação: Ofício 9.418/2020 - Seproc (peça 53) 
Data da Expedição: 31/3/2020
Data da Ciência: 2/4/2020 (peça 54) 
Nome Recebedor: Marcos del Castilho Zorzeto (o próprio responsável) 
Observação: Ofício enviado para o endereço do responsável, conforme pesquisa de endereço no sistema da Receita Federal.
Fim do prazo para a defesa: 17/4/2020
	
 Conforme Despacho de Conclusão das Comunicações Processuais (peça 55) , as providências inerentes às comunicações processuais foram concluídas. 
 Transcorrido o prazo regimental, o responsável Marcos Del Castilho Zorzeto permaneceu silente, devendo ser considerado revel, nos termos do art. 12, § 3º, da Lei 8.443/1992.
ANÁLISE DOS PRESSUPOSTOS DE PROCEDIBILIDADE DA IN/TCU 71/2012
Avaliação de Viabilidade do Exercício do Contraditório e Ampla Defesa
 Verifica-se que não houve o transcurso de mais de dez anos desde o fato gerador sem que tenha havido a notificação do responsável pela autoridade administrativa federal competente (art. 6º, inciso II, c/c art. 19 da IN/TCU 71/2012, modificada pela IN/TCU 76/2016) , uma vez que o fato gerador da irregularidade sancionada ocorreu em 28/2/2013 e o responsável foi notificado sobre as irregularidades pela autoridade administrativa competente conforme abaixo (vide quadro à peça 41, item VI - Relatório do Tomador de Contas) :
	Documento
	Data
	Documento
	Destinatário
	Cargo
	Resumo

	Ofício nº 046
	06/3/2013
	10
	Marcos Del Castilho Zorzeto
	Ex-Prefeito Municipal (Gestão 2013/2016) 
	Encaminhou esclarecimentos acerca do projeto de horta comunitária

	Ofício nº 1.711
	15/10/2013
	11
	Marcos Del Castilho Zorzeto
	Ex-Prefeito Municipal (Gestão 2013/2016) 
	Solicitou o envio do Relatório Trimestral (março-setembro/2013) , referente ao Convênio 039/2012 - Projeto "Hortas Comunitárias - Horta Viva".

	Ofício nº 127
	24/2/2015
	15
	Marcos Del Castilho Zorzeto
	Ex-Prefeito Municipal (Gestão 2013/2016) 
	Informou que, no dia 31/12/201,4 encerrou-se o prazo de vigência do convênio, bem como solicitou documentação acerca da Prestação de Contas referente ao Convênio 39/2012

	Ofício nº 439
	26/5/2015
	16
	Marcos Del Castilho Zorzeto
	Ex-Prefeito Municipal (Gestão 2013/2016) 
	Informou que, no dia 31/12/2014, encerrou-se o prazo de vigência do convênio, bem como solicitou documentação acerca da Prestação de Contas referente ao Convênio nº 203/2008 [sic], bem como esclareceu acerca da legislação vigente.

	Ofício nº 13
	9/1/2017
	21
	Marcos Del Castilho Zorzeto
	Ex-Prefeito Municipal (Gestão 2013/2016) 
	Solicitou cópia dos extratos bancários da conta corrente referente ao Convênio 39/2012

	Ofício nº 46
	29/1/2018
	26
	Marcos Del Castilho Zorzeto
	Ex-Prefeito Municipal (Gestão 2013/2016) 
	Informou acerca da reprovação da prestação de contas, bem como encaminhou cópia do Parecer Técnico 54/2016, de 15/12/2016, e da Nota Técnica 14/2018, de 22/3/2018, solicitando a devolução dos recursos devidamente atualizados, esclarecendo ainda sobre os procedimentos pelo não atendimento quanto à instauração da tomada de contas especial. 

Valor de Constituição da TCE 	
 Verifica-se, ainda, que o valor atualizado do débito apurado (sem juros) em 1/1/2017 é de R$ 180.593,14, portanto, superior ao limite mínimo de R$ 100.000,00, na forma estabelecida conforme os arts. 6º, inciso I, e 19 da IN/TCU 71/2012, modificada pela IN/TCU 76/2016. 
OUTROS PROCESSOS/DÉBITOS NOS SISTEMAS DO TCU COM OS MESMOS RESPONSÁVEIS
 Informa-se que não foi encontrado débito imputável ao responsável em outros processos no Tribunal.
 A tomada de contas especial está, assim, devidamente constituída e em condição de ser instruída.
EXAME TÉCNICO
Da revelia do responsável Marcos Del Castilho Zorzeto
 No caso vertente, a citação do responsável se deu em endereço proveniente da base de CPF da Receita Federal, em sistema custodiado pelo TCU. A entrega do ofício citatório nesse endereço ao próprio responsável ficou comprovada (peça 54) .
 Nos processos do TCU, a revelia não leva à presunção de que seriam verdadeiras todas as imputações levantadas contra os responsáveis, diferentemente do que ocorre no processo civil, em que a revelia do réu opera a presunção da verdade dos fatos narrados pelo autor (Acórdão 1009/2018-TCU-Plenário, Relator: Bruno Dantas; 2.369/2013-Plenário, Relator: Benjamin Zymler, e 2.449/2013-Plenário, Relator: Benjamin Zymler) . Dessa forma, a avaliação da responsabilidade do agente não pode prescindir da prova existente no processo ou para ele carreada. 
 Ao não apresentar sua defesa, o responsável deixou de produzir prova da regular aplicação dos recursos sob sua responsabilidade, em afronta às normas que impõem aos gestores públicos a obrigação legal de, sempre que demandados pelos órgãos de controle, apresentar os documentos que demonstrem a correta utilização das verbas públicas, a exemplo do contido no art. 93 do Decreto-Lei 200/1967: 'Quem quer que utilize dinheiros públicos terá de justificar seu bom e regular emprego na conformidade das leis, regulamentos e normas emanadas das autoridades administrativas competentes'. 
 Mesmo as alegações de defesa não sendo apresentadas, considerando o princípio da verdade real que rege esta Corte, procurou-se buscar, em manifestações do responsável na fase interna desta Tomada de Contas Especial, se havia algum argumento que pudesse ser aproveitado a seu favor. 
 Os argumentos apresentados na fase interna (peças 12, 23 e 30) não elidem as irregularidades apontadas.
 Em se tratando de processo em que a parte interessada não se manifestou acerca das irregularidades imputadas, não há elementos para que se possa efetivamente aferir e reconhecer a ocorrência de boa-fé na conduta do responsável, podendo este Tribunal, desde logo, proferir o julgamento de mérito pela irregularidade das contas, conforme os termos dos §§ 2º e 6º do art. 202 do Regimento Interno do TCU (Acórdão 2064/2011-TCU-Primeira Câmara (relator: Ubiratan Aguiar) , 6.182/2011-1ª Câmara (relator: Weber de Oliveira) , 4.072/2010-1ª Câmara (Relator: Valmir Campelo) , 1.189/2009-1ª Câmara (Relator: Marcos Bemquerer) , 731/2008-Plenário (Relator: Aroldo Cedraz) .
 Dessa forma, o responsável Marcos Del Castilho Zorzeto deve ser considerado revel, nos termos do art. 12, § 3º, da Lei 8.443/1992, devendo as contas serem julgadas irregulares, condenando-o ao débito apurado e aplicando-lhe a multa prevista no art. 57 da Lei 8.443/1992.
Prescrição da Pretensão Punitiva
 Vale ressaltar que a pretensão punitiva do TCU, conforme Acórdão 1441/2016-TCU-Plenário, Relator: Benjamin Zymler, que uniformizou a jurisprudência acerca dessa questão, subordina-se ao prazo geral de prescrição indicado no art. 205 do Código Civil, que é de dez anos, contado da data de ocorrência da irregularidade sancionada, nos termos do art. 189 do Código Civil, sendo este prazo interrompido pelo ato que ordenar a citação, a audiência ou a oitiva do responsável.
 No caso em exame, não ocorreu a prescrição, uma vez que a irregularidade sancionada ocorreu em 28/2/2013 e o ato de ordenação da citação pelo Relator ocorreu em 11/3/2020 (peça 51) .
CONCLUSÃO
 Em face da análise promovida na seção 'Exame Técnico', verifica-se que o responsável Marcos Del Castilho Zorzeto não logrou comprovar a boa e regular aplicação dos recursos, instado a se manifestar, optou pelo silêncio, configurando a revelia, nos termos do § 3º do art. 12 da Lei 8.443/1992. Ademais, inexistem nos autos elementos que demonstrem a boa-fé do responsável ou a ocorrência de outras excludentes de culpabilidade.
 Vale ressaltar que a jurisprudência pacífica nesta Corte é no sentido da imprescritibilidade das ações de ressarcimento ao erário (Súmula TCU 282) . Dessa forma, identificado dano ao erário, devese instaurar e julgar o processo de tomada de contas especial para responsabilizar seus agentes causadores, respeitando o direito ao contraditório e à ampla defesa, independentemente de quando ocorreram os atos impugnados.
 Verifica-se também que não houve a prescrição da pretensão punitiva, conforme análise já realizada.
 Tendo em vista que não constam dos autos elementos que permitam reconhecer a boa-fé do responsável, sugere-se que as suas contas sejam julgadas irregulares, nos termos do art. 202, § 6º, do Regimento Interno do TCU, com a imputação do débito atualizado monetariamente e acrescido de juros de mora, nos termos do art. 202, § 1º, do Regimento Interno do TCU, descontado o valor eventualmente recolhido, com a aplicação da multa prevista no art. 57 da Lei 8.443/1992.
 Por fim, como não houve elementos que pudessem modificar o entendimento acerca das irregularidades em apuração, mantém-se a matriz de responsabilização presente na peça 47.
PROPOSTA DE ENCAMINHAMENTO
 Diante do exposto, submetemos os autos à consideração superior, propondo ao Tribunal:
considerar revel o responsável Marcos Del Castilho Zorzeto (XXX.912.038-XX) , para todos os efeitos, dando-se prosseguimento ao processo, com fulcro no art. 12, § 3º, da Lei 8.443/1992; 
julgar irregulares, nos termos dos arts. 1º, inciso I, 16, inciso III, alínea 'c', da Lei 8.443/1992, c/c os arts. 19 e 23, inciso III, da mesma Lei, as contas do responsável Marcos Del Castilho Zorzeto (XXX.912.038-XX) , condenando-o ao pagamento das importâncias a seguir especificadas, atualizadas monetariamente e acrescidas dos juros de mora, calculadas a partir das datas discriminadas até a data da efetiva quitação do débito, fixando-lhe o prazo de quinze dias, para que comprove, perante o Tribunal, o recolhimento das referidas quantias aos cofres do Tesouro Nacional, nos termos do art. 23, inciso III, alínea 'a', da citada lei, c/c o art. 214, inciso III, alínea 'a', do Regimento Interno do TCU.  
	Débitos relacionados ao responsável Marcos Del Castilho Zorzeto (XXX.912.038-XX) :
	Data de ocorrência
	Valor histórico (R$) 
	Tipo da parcela

	28/2/2013
	201.541,25
	Débito

	11/11/2016
	83.925,83
	Crédito

		Valor atualizado do débito (com juros) em 11/8/2020: R$ 253.545,62
aplicar ao responsável Marcos Del Castilho Zorzeto (XXX.912.038-XX) , a multa prevista no art. 57 da Lei 8.443/1992 c/c o art. 267 do Regimento Interno do TCU, fixando-lhe o prazo de quinze dias, a contar da notificação, para que comprove, perante o Tribunal (art. 214, III, alínea 'a', do Regimento Interno do TCU) , o recolhimento da dívida aos cofres do Tesouro Nacional, atualizada monetariamente desde a data do acórdão que vier a ser proferido por este Tribunal até a do efetivo recolhimento, se pagas após o vencimento, na forma da legislação em vigor;
autorizar, desde logo, a cobrança judicial das dívidas, caso não atendidas a notificação, na forma do disposto no art. 28, inciso II, da Lei 8.443/1992;
autorizar também, desde logo, se requerido, com fundamento no art. 26, da Lei 8.443, de 1992, c/c o art. 217, §§ 1º e 2º, do Regimento Interno do TCU, o parcelamento da (s) dívida (s) em até 36 parcelas, incidindo, sobre cada parcela, corrigida monetariamente, os correspondentes acréscimos legais, fixando-lhe o prazo de quinze dias, a contar do recebimento da notificação, para comprovar, perante o Tribunal, o recolhimento da primeira parcela, e de trinta dias, a contar da parcela anterior, para comprovar os recolhimentos das demais parcelas, devendo incidir, sobre cada valor mensal, atualizado monetariamente, os juros de mora devidos, no caso do débito, na forma prevista na legislação em vigor, alertando o responsável de que a falta de comprovação do recolhimento de qualquer parcela importará o vencimento antecipado do saldo devedor, nos termos do § 2º do art. 217 do Regimento Interno deste Tribunal;
enviar cópia do Acórdão a ser prolatado à Procuradoria da República no Estado de São Paulo, nos termos do § 3º do art. 16 da Lei 8.443/1992, c/c o § 7º do art. 209 do RI/TCU, para adoção das medidas cabíveis; informando-lhe que o inteiro teor da deliberação pode ser consultado no endereço http://www.tcu.gov.br/acordaos e
enviar cópia do Acórdão que vier a ser proferido à Secretaria Especial do Desenvolvimento Social do Ministério da Cidadania e ao responsável, para ciência, informando que a presente deliberação, acompanhada do Relatório e do Voto que a fundamenta, está disponível para a consulta no endereço www.tcu.gov.br/acordaos, além de esclarecer que, caso requerido, o TCU poderá fornecer, sem custos, as correspondentes cópias, de forma impressa."
2.	O Diretor e o Secretário da SecexTCE ratificaram a instrução acima (peças 57 e 58) .
3.	O representante do Ministério Público junto ao Tribunal de Contas da União (MPTCU) , em sua intervenção regimental, acolheu o encaminhamento alvitrado pela unidade técnica (peça 59) .
É o relatório.

não há

Subprocurador-Geral Paulo Soares Bugarin

TOMADA DE CONTAS ESPECIAL. CONVÊNIO. IMPLANTAÇÃO DE HORTA COMUNITÁRIA. NÃO COMPROVAÇÃO DA REGULAR APLICAÇÃO DOS RECURSOS. CITAÇÃO. REVELIA. CONTAS IRREGULARES. DÉBITO. MULTA. CIÊNCIA.

TOMADA DE CONTAS ESPECIAL (TCE)

Em exame, processo de tomada de contas especial instaurada pela Secretaria Especial do Desenvolvimento Social do Ministério da Cidadania, atuando como sucessora do extinto Ministério do Desenvolvimento Social (MDS) , em desfavor do sr. Marcos Del Castilho Zorzeto, ex-prefeito do Município de Álvaro de Carvalho/SP, em razão da não aprovação da prestação de contas e do não atingimento do objeto pactuado por meio do Convênio 39/2012.
2.	O referido ajuste teve como meta a implantação de uma horta comunitária - "Projeto Horta Viva" -, a fim de garantir a segurança alimentar e a geração de renda, com capacitação, uso de tecnologia adequada e preservação do meio ambiente.
3.	O convênio vigeu no período de 31/12/2012 a 31/12/2014, com prazo final para apresentação da prestação de contas em até sessenta dias após o término da vigência.
4.	Para a execução da avença, foram previstos R$ 205.654,33, sendo R$ 201.541,24 a cargo da União e R$ 4.113,08 a título de contrapartida municipal. Os recursos federais foram integralmente liberados em 27/2/2013.
5.	Do que ressai dos autos, em 27/10/2014, o ex-prefeito, a título de prestação de contas, enviou apenas um relatório de execução parcial, referente ao período de outubro a novembro de 2014. Em 26/5/2015, o órgão concedente notificou o sr. Marcos Del Castilho Zorzeto para apresentar a prestação de contas final do ajuste em tela (peça 16) .
6.	Em 14/12/2015, foi realizada visita in loco para verificar a execução física do objeto pactuado. O relatório exarado pelo extinto MDS constatou que (peça 17) :
	- a construção da horta deu-se em terreno diferente daquele inicialmente indicado; e
	- a construção da horta iniciou-se apenas em junho de 2015 e, embora a meta do projeto conveniado fosse atender a 205 beneficiários, o início do projeto contou com a participação de somente 14 pessoas.
7.	Posteriormente, em 16/11/2016, o convenente enviou ao concedente, via portal dos convênios, a prestação de contas.
8.	Por meio de parecer técnico emitido em 15/12/2016, o MDS concluiu que:
	- meta 1 (instalação de sistema de irrigação) : apesar de o convenente ter adquirido alguns materiais permanentes (micro trator, enxada, carreta agrícola, pulverizador, kit encanteirador) , materiais de consumo (couve-flor, berinjela, adubo, substrato para mudas) e ferramentas (peneira de pedreiro, carros de mão e baldes de plástico) , a não aquisição da totalidade dos itens previstos resultou na inexecução do sistema de irrigação; e
	- meta 2 (capacitação) : a mobilização do município para atender a essa meta ocorreu somente após o fim da vigência do convênio e, segundo o próprio convenente, foi feita com recursos próprios da municipalidade.
9.	O MDS destacou, ainda, que:
	"3.1.5. (...) a mera aquisição de bens ou serviços não é suficiente para estabelecer o aludido nexo de causalidade entre o desembolso dos recursos e a execução do objeto acordado. (...) Salienta-se que não basta realizar aquisições previstas; o Convenente deve ainda comprovar que todos os equipamentos comprados com recursos do convênio encontram-se sob a guarda da Prefeitura. E, ainda, que foram utilizados na finalidade para a qual foram adquiridos, ou seja, no Objeto pactuado no Convênio. (...) 
	3.1.7. É válido destacar que, embora o senhor Antônio, representante municipal, tenha relatado que participaram da capacitação 14 (quatorze) pessoas, no relatório de execução do convênio gerado no SICONV, constam somente 03 (três) nomes de treinados. E, segundo o relatório de beneficiários, também gerado no Portal dos convênios, o Projeto, com a implementação da sobredita horta comunitária, beneficiou somente essas 03 (três) pessoas.
	3.1.8. Quanto a implementação da horta, após visitar o local da sua implantação e entrevistar a beneficiária do convênio, a senhora Maria Benedita Gabriel, os Técnicos Ministeriais, no item III, subitem 3.1 do Relatório de Visita, registraram a seguinte conclusão: 'Com esteio nas observações de campo, conclui-se que o objeto pactuado não foi cumprido, e os objetivos colimados no plano de trabalho não foram atingidos'.
	3.1.9. Reforçando a conclusão acima destacada, esta Unidade observou por meio das fotografias inseridas no SICONV, Aba: anexos da prestação de contas que, os bens permanentes e materiais de consumo adquiridos com recursos deste convênio, em razão da forma em que aparecem nas imagens, evidenciam que nunca foram, utilizados, uma vez que as fotografias mostram os itens estocados ainda em suas embalagens originais e/ou sem nenhum indício de que foram usados para a finalidade às quais se destinavam, com isso trazendo a lume a certeza de que o convênio não foi, de fato, executado. Desse modo, esta Área Técnica concluiu que o Convenente não cumpriu o Objeto pactuado no Convênio em comento. Por isso, sugere a Reprovação do Convênio nº 039/2012" (peça 20, p. 11-13) (g.n.) .
10.	O MDS, então, notificou o município, já na pessoa do prefeito sucessor, para que apresentasse extratos bancários e demais documentos relacionados à movimentação financeira dos recursos repassados (peça 21) .
11.	Ao examinar os documentos encaminhados, verificou-se que o convenente efetuou a devolução de parte dos recursos (R$ 83.925,83) , razão pela qual o débito imputado pelo concedente levou em consideração essa parcela já ressarcida. Em 12/4/2018, o extinto MDS autorizou a instauração da tomada de contas especial, imputando ao ex-gestor débito equivalente a R$ 117.615,42, em valores originais (peças 32 e 33) .
12.	Nesta Corte de Contas, foi promovida a citação do sr. Marcos Del Castilho Zorzeto para que apresentasse alegações de defesa em face da não comprovação da boa e regular aplicação dos recursos, os quais foram integralmente geridos por ele.
13.	As irregularidades atribuídas ao ex-prefeito foram assim descritas no ofício citatório: (i) ausência de funcionalidade do objeto sem aproveitamento útil da parcela executada, por motivo de inexecução parcial; e (ii) divergência total ou parcial entre a movimentação financeira e os documentos de despesa apresentados, no âmbito do convênio descrito como "Implantação Horta Comunitária - Projeto Horta Viva".
14.	Regularmente notificado, o responsável deixou transcorrer in albis o prazo para manifestação e não recolheu o valor devido. Dessa forma, deve ser considerado revel, dando-se prosseguimento ao processo, conforme estabelece o art. 12, § 3º, da Lei 8.443/1992.
15.	Corroboro a análise empreendida pela unidade instrutora, a qual contou com a anuência do MPTCU, razão pela qual incorporo os fundamentos apresentados às minhas razões de decidir.
16.	Considerando que as informações presentes nos autos não permitem constatar a regular aplicação dos recursos repassados e que, mesmo tendo sido dada a oportunidade de exercer o pleno contraditório e ampla defesa ao responsável, tanto perante o órgão concedente quanto no âmbito desta Corte de Contas, ele não se desincumbiu desse ônus, não há o que se aproveitar em seu favor.
17.	Coube ao sr. Marcos Del Castilho Zorzeto a gestão e aplicação da totalidade dos recursos, devendo recair sobre ele, exclusivamente, a responsabilidade pelo ressarcimento do dano apurado.
18.	Cumpre destacar que o ônus de comprovar a regularidade da integral aplicação dos recursos públicos compete ao gestor, por meio de documentação idônea, que demonstre, de forma efetiva e inequívoca, os gastos efetuados e o nexo de causalidade entre as despesas realizadas e os recursos federais recebidos. Dessa forma, o responsável deve trazer aos autos informações consistentes que afastem as irregularidades de forma cabal. Esse entendimento está assentado em diversos julgados, a exemplo dos Acórdão 8/2007-TCU-Primeira Câmara, 41/2007-2ª Câmara, 143/2006-1ª Câmara, 706/2003-2ª Câmara, 533/2002-2ª Câmara e 11/97-Plenário, e encontra fundamento no art. 93 do Decreto-Lei 200/1967, o qual dispõe: "Quem quer que utilize dinheiros públicos terá de justificar seu bom e regular emprego na conformidade das leis, regulamentos e normas emanadas das autoridades competentes".
19.	Diante da não apresentação de defesa e da ausência de indícios de que o ex-prefeito tenha agido de maneira diligente ou adotado quaisquer medidas para resguardar o erário, reputo não ser possível reconhecer a boa-fé, o que autoriza o imediato julgamento definitivo de mérito pela irregularidade de suas contas, nos termos do art. 202, § 6º, do RITCU.
20.	Impõe-se apropriada, ainda, a aplicação da multa prevista nos arts. 19, caput, e 57 da Lei 8.443/1992. Para tanto, fixo o seu valor em R$ 17.000,00, correspondente a, aproximadamente, 10% do valor atualizado do débito.
	Ante o exposto, voto no sentido de que o Tribunal adote o acórdão que ora submeto à deliberação deste Colegiado.
               TCU, Sala de Sessões Ministro Luciano Brandão Alves de Souza, em 8 de setembro de 2020.
BENJAMIN ZYMLER 
Relator